臺灣臺南地方法院民事判決
110年度家繼訴字第23號
原      告  陳 桂 英


被      告  陳張英祝

            黃陳印凰
            陳 宏 榮

            陳 寶 琴
            陳 美 玲

            陳 姿 蘭
兼上二人            
訴訟代理人  陳 美 花
被      告  陳 財 德

訴訟代理人  蔡鴻杰律師
            吳幸怡律師
上列當事人間請求分割遺產事件，經本院於民國110年5月17日言
詞辯論終結，判決如下：
    主      文
兩造公同共有如附表所示被繼承人陳萬生之遺產，准依如附表所
示之方法分割。
訴訟費用由兩造每人各負擔九分之一。　　
    事實及理由
一、原告主張：
  （一）被告陳張英祝之夫即被繼承人陳萬生於民國000年0月0
        日死亡，其法定繼承人為原告及其餘被告等。依國稅局
        遺產免稅證明書所載，被繼承人陳萬生之遺產，有郵局
        存款新臺幣（下同）36,393元、8,299,752元（出售土
        地價金）；第一銀行歸仁分行定期存款95萬元、活期存
        款1,578元；歸仁區農會存款29,589元。生前支出拆除
        舊屋相關費用72,175元、醫藥及死後之喪葬費合計770,
        102元。按民法第1150條固未明定喪葬費用，然喪葬費
        用係供處理被繼承人後事之用，且依遺產及贈與稅法第
        17條第1項第10款規定意旨，喪葬費應由繼承財產扣除
        ，是非不得認係遺產管理之費用。是前揭遺產必須先扣
        還由原告陳桂英所支出之44,817元醫藥費及由被告陳宏
        榮所支出之725,285元之喪葬費、拆除舊屋相關費用及
        其他雜支予前揭二人，餘額8,547,212（9,317,314－770
        ,102）平均分配，計各應分得949,690（元以下四捨五
        入）。因繼承人中長子陳財德堅拒協議分割，無已僅能
        狀請分割。
  （二）對於被告陳財德答辯之陳述：：
　　　　⒈緣被告陳財德固為長子，但被繼承人陳萬生臨終前一
          年被告陳財德即鮮少參與父母及家庭事務，其他子女
          只好負起扶養及照顧被繼承人陳萬生之責任，故被告
          陳財德對於被繼承人陳萬生財產事務毫無所悉，有諸
          多質疑，應可理解。
　　　　⒉被繼承人陳萬生臨終前曾交待原告領取第一銀行存款
          新臺幣45萬元以充作喪葬費，並且告知原告存摺密碼
          ，故原告始能領款45萬元。惟嗣被告陳宏榮稱他先支
          出負責即可，故原告即於108年10月7日再回補前揭45
          萬元。歸仁區農會之存款108年8月14日、108年8月22
          日計領取2萬2833元、109手9月4日存入2萬2833元，
          亦同理由。上情，證人兼被告陳寶琴、陳美花知之甚
          稔，爰請傳訊。
　　　　⒊原告固於83年間向被繼承人陳萬生借貸200萬元，被繼
          承人陳萬生原稱因原告自學生時代迄出嫁止，咸在市
          場幫伊賣豬肉，前揭款項擬充作一次性補償原告之薪
          資，惟原告為免物議而拒絕，仍堅持清償。一般咸以
          現金5萬、10萬當面給付，最後一筆50萬元係98年12
          月3日匯入父親第一銀行帳戶，已完全清償前揭欠款
          ，父親亦多次提及原告已清償，母親及其他兄弟姐妹
          均曾與聞，亦請傳陳寶琴、陳美花為證。況前揭欠款
          早已罹於15年之時效。
　　　　⒋拆屋費用72,175元乃是欲售地之必要之舉，為管理遺
          產之費用，否則焉可取得出售土地價款8,299,752元
          以供本案分配。
  （三）並聲明：
       ⒈兩造公同共有被繼承人陳萬生所遺現金按兩造應繼分
         平均分割，由兩造每人各取得9分之1。
       ⒉訴訟費用由兩造平均負擔。
二、被告陳張英祝則抗辯稱：被告陳張英祝同意分割遺產。關於
    遺產範圍，原告及被告陳財德的主張都可以。被告陳張英祝
    不知道被繼承人住院的時候，有沒有授權被告陳宏榮去領款
    ，對原告主張按應繼分比例分割沒有意見等語。
三、被告陳財德則抗辯稱：
  （一）起訴狀所述遺產狀況應有錯誤：
　　　　⒈第一商業銀行歸仁分行存款：該帳戶原有台幣定期存
          款95萬元，108年7月17日活期存款118,149元，108年
          7月25日外幣存款結售207,711元，存款金額合計為1,
          275,860元，被繼承人陳萬生於民國000年0月0日到高
          雄榮民總醫院急診，翌日起住院至8月7日死亡，惟查
          該帳戶於同年7月17日被提領10萬元，同年月25日又
          被提領出22萬5千元，同年8月19日被提領45萬元，計
          77.5萬元均非陳萬生所為，原告陳桂英於108年10月7
          日存入45萬元，是否與其中一筆有關，應由原告自行
          說明，其餘應由領取者回補，或自分割所得中扣除，
          惟起訴狀主張此部分金額為95萬1578元，並不實在。
　　　　⒉中華郵政歸仁郵局部分：中華郵政歸仁郵局帳號00000
          000000000之陳萬生帳戶108年7月17日結存金額33萬4
          871元，加計同年月25日敬老金3,628元，及售地款8,
          299,752元，扣除支付電話費及電費，合計為8,636,1
          45元。承前所述，108年7月17日被提領30萬元部分，
          並非陳萬生所為，應由領取者回補，或自分割所得中
          扣除，起訴狀記載計為8,336,145元，亦有錯誤。
　　　　⒊歸仁區農會農分會代號000-0000科目21帳號00000-0-0
          ，戶名陳萬生存款存摺記載108年7月8日為22,834元
          ，108年8月14、22日分別被提領22,000元、833元均
          非陳萬生所為，同年8月23日政府撥付休耕款6,750元
          ，9月4日存入22,833元，加上利息5元，合計為52,42
          2元，如係被繼承人誤領存回，則應為29,589元，109
          年9月4日結存金額為29,586元。
　　　　⒋原告陳桂英向被繼承人陳萬生借款新台幣200萬元，為
          其所自認，應列入遺產總額分配。故陳萬生遺產總額
          至少有11,943,700元。
　　　　⒌原告主張陳萬生生前拆除舊屋支出相關費用72,175元
          ，與遺產無關，不能扣除，退而言之，7/17陳萬生第
          一銀行帳號被領10萬元、郵局帳號被提領現金30萬元
          ，7/25第一銀行帳號又被提領現金22萬5千元，以之
          支付7萬餘元綽綽有餘。
　　　　⒍醫藥費、喪葬費用支出請求金額與卷附單據金額累計
          不符，前者為33,467元，後者日記帳數字與單據金額
          亦不相符。本件親族奠儀收入242,400元如係用以支
          付上述支出之一部分，應予以計入。
　（二）107年7月27日父親陳萬生在高雄榮總住院，出院後與母
        親陳張英祝一起住在被告陳財德家養病，母親在8月30
        日在高雄中正骨科醫院開刀，出院後父母二人都住在被
        告陳財德家調養身體，父親陳萬生住了兩個多月。108
        年4月又到高雄榮總住院，也是被告陳財德照顧，並且
        負擔費用，有榮總收據可證，108年4月9日用通訊軟體L
        INE和陳宏榮聯絡，說明已向父親談好，每個月的外勞
        費用由被告陳財德出一半，有和陳宏榮的LINE截圖可考
        ，並非原告所稱鮮少參與父母及家庭事務。
　（三）計算：
　　　　⒈醫藥費單據金額33,467元。
　　　　⒉喪葬費用支出日記帳金額522,560元。
　　　　⒊喪葬費用收據金額合計488,100元。
　（四）縱認原告陳桂英於98年12月3日匯還陳萬生50萬元，仍
        有150萬元借款未還，陳宏榮所陳7月17日起分三次共領
        取625,000元，是陳萬生補貼其臨終前一年在家居住之
        支出與外勞費用，均屬臨訟編纂之詞。
　（五）被告陳財德對原告主張之分割方式有意見，遺產應該要
        先分一半給被告陳張英祝，被告陳張英祝應該要先獲分
        配剩餘財產二分之一。
　（六）並聲明：
　　　　⒈原告之訴駁回。
　　　　⒉訴訟費用由原告負擔。　　　　　
四、被告黃陳印凰則抗辯稱：
　（一）被告黃陳印凰同意分割遺產。遺產範圍被告黃陳印凰同
        意原告的主張，對原告主張按應繼分比例分割沒有意見
        。
　（二）被告黃陳印凰沒有親眼看到被繼承人叫被告陳宏榮去領
        錢及告知密碼，但被告黃陳印凰在醫院有聽到被繼承人
        講說叫被告陳宏榮去領款支付住院的錢、飲食費用。被
        告黃陳印凰不知道被繼承人授權被告陳宏榮領多少錢，
        也不記得被繼承人是什麼時候叫被告陳宏榮去領的。
　（三）很久以前原告有向被繼承人借錢200萬元，但原告有還
        清了，這是被告黃陳印凰帶被繼承人出去玩、吃飯、回
        鄉下的時候聽被繼承人說的，被告黃陳印凰不知道原告
        是什麼時候還錢，被告陳張英祝也知道，被繼承人都有
        講。
五、被告陳寶琴則抗辯稱：
　（一）被告陳寶琴同意分割遺產。遺產範圍被告陳寶琴同意原
        告的主張，對原告主張按應繼分比例分割沒有意見。
　（二）被繼承人在醫院時有跟我們說如果他往生，把他的錢領
        出來作為喪葬費，但沒有說要交代誰去領。
　（三）被告陳寶琴知道原告於83年有向被繼承人借款200萬元
        ，有還清了。怎麼還的被告陳寶琴不知道，但當時被告
        陳寶琴在原告那裡工作，原告陸陸續續有還被繼承人的
        錢，100多年時聽被繼承人說原告還清了。被告陳寶琴
        沒有看到過原告還錢給被繼承人，被告陳寶琴不知道原
        告有沒有付利息。　　　　　　
六、被告陳美花、陳美玲、陳姿蘭則抗辯稱：
　（一）被告陳美花、陳美玲、陳姿蘭同意分割遺產。遺產範圍
        被告陳美花、陳美玲、陳姿蘭同意原告的主張，對原告
        主張按應繼分比例分割沒有意見。被告陳張英祝剩餘財
        產部分，應該由被告陳張英祝自己主張。
　（二）被繼承人住院的時候，有授權被告陳宏榮去領款。被繼
        承人當時存簿、印章係由被告陳美花保管，被繼承人說
        要拿存簿、印章，被告陳美花就交給被繼承人，當時被
        告陳美花沒有問原因，事後被繼承人要把存簿、印章交
        給被告陳美花，被告陳美花問被繼承人為什麼要領錢，
        他說要給付外勞的錢及給付他在被告陳宏榮那邊住的生
        活開支，被繼承人沒有說要領多少錢。被繼承人就交代
        被告陳美花那次而已。
　（三）被告陳美花知道原告於80幾年時有向被繼承人借款200
        萬元。被繼承人跟被告陳美花說都還清了，確切時間被
        告陳美花不知道是幾年。　　　　　
七、被告陳宏榮則抗辯稱：
　（一）被告陳宏榮同意分割遺產。遺產範圍被告陳宏榮同意原
        告的主張，對原告主張按應繼分比例分割沒有意見。被
        告陳宏榮不清楚原告是否有向被繼承人借過200萬元。
　（二）被告陳財德所謂提領10萬元、22萬5千元、30萬元，係
        父親生前交代被告陳宏榮代為提領，並交付帳號密碼，
        以補貼臨終前最後一年在被告陳宏榮家居住之支出及代
        為給付外勞費用。證人即另被告陳美花知之甚詳，請傳
        訊。
　（三）奠儀收入有242,400元在被告陳宏榮保管中，惟其後大
        舅媽張鄭金雪過世，付出1萬1百元白包、叔郭振豐過世
        ，付出1,500元花藍、2,500元奠儀，應先行扣除。另奠
        儀收入是父母一輩子與親友禮尚往來所獲得之回饋，若
        欲列入遺產由繼承人平均繼承，被告並無意見，但因只
        被告陳宏榮一人住於老家，親友紅白帖一般均送至被告
        陳宏榮處收受，爾後是否亦是由所有繼承人平均承受父
        母親友的紅白帖，尚祈本次訴訟時請被告陳財德與其他
        當事人形成共識。
八、得心證之理由：
  （一）按繼承人有數人時，在分割遺產前，各繼承人對於遺產
        全部為公同共有；又繼承人得隨時請求分割遺產，但法
        律另有規定或契約另有訂定者，不在此限，民法第1151
        條、1164條分別定有明文。
  （二）查被繼承人陳萬生於000年0月0日死亡，被告陳張英祝
        為被繼承人陳萬生之配偶，原告及被告陳財德、黃陳印
        凰、陳美花、陳宏榮、陳寶琴、陳美玲、陳姿蘭均為被
        繼承人陳萬生之子女，兩造為被繼承人陳萬生之法定繼
        承人，應繼分各為9分之1。又兩造就系爭遺產並無不能
        分割之約定，系爭遺產亦無法律所規定不得分割之情事
        存在之事實，業據原告陳明在卷可按，並有戶籍謄本、
        戶籍資料查詢表等件附卷可稽，且為被告所不爭執，是
        上開事實堪予認定。從而，原告訴請法院裁判分割被繼
        承人陳萬生之遺產，於法即無不合，應予准許。
  （三）關於被繼承人陳萬生之遺產範圍：
　　　　⒈查被繼承人陳萬生遺有第一商業銀行歸仁分行定期存
          款95萬元、歸仁郵局存款8,299,752元（出售土地價
          金）、歸仁區農會存款29,589元乙節，有遺產稅免稅
          證明書影本1件、歸仁區農會交易明細表影本1件為證
          （詳見本院110年度司家調字第46號卷第17頁、本審
          卷第75頁），且為兩造所不爭執，自堪認定。
　　　　⒉次查被繼承人陳萬生死亡時於第一商業銀行歸仁分行
          之活期存款為1,314元、於歸仁郵局之活期存款為36,
          393元，有第一銀行存摺影本、中華郵政股份有限公
          司客戶歷史交易清單影本各1件為證（詳見本院110年
          度司家調字第46號卷第47頁、本審卷第73頁），是上
          開存款為被繼承人陳萬生之遺產，亦堪認定。
　　　　⒊又查被告陳財德辯稱被繼承人陳萬生於000年0月00日
          至108年8月7日住院中，不可能提領存款，惟其於第
          一商業銀行歸仁分行之活期存款於108年7月17日經提
          領10萬元、於108年7月25日經提領225,000元，於歸
          仁郵局之活期存款於108年7月17日經提領30萬元，應
          由領取者回補或自分割所得中扣除云云，被告陳宏榮
          已坦承係其提領上開存款，惟辯稱係被繼承人陳萬生
          生前交代伊提領，並交付帳號密碼，以補貼臨終前最
          後一年在伊住處居住之支出及代為給付外勞費用等語
          ，經核被告陳宏榮所辯與被告陳美花所陳相符，且為
          原告及被告陳張英祝、黃陳印凰、陳寶琴、陳美玲、
          陳姿蘭、陳美花、陳美花所不爭執，應堪採信，是被
          告陳財德主張之上開各筆存款自難認係被繼承人陳萬
          生之遺產。
　　　　⒋復查原告固主張被繼承人陳萬生生前之醫藥費及拆除
          舊屋相關費用、死亡後之喪葬費應先由遺產中扣還予
          支付費用之原告及被告陳宏榮云云，惟按「關於遺產
          管理、分割及執行遺囑之費用，由遺產中支付之。但
          因繼承人之過失而支付者，不在此限。」，民法第11
          50條定有明文，故得由遺產中支付之繼承費用，限於
          遺產管理、分割及執行遺囑之費用，被繼承人陳萬生
          生前之醫藥費及拆除舊屋相關費用、死亡後之喪葬費
          均非屬之，是原告此部分主張自非可採。
　　　　⒌再查被告陳財德辯稱原告曾向被繼承人陳萬生借款200
          萬元尚未清償，此債權應屬被繼承人陳萬生之遺產乙
          節，原告亦不否認伊曾向被繼承人陳萬生借款200萬
          元，惟陳稱伊係於83年間借款，已清償完畢等語，原
          告並為時效抗辯，經核原告所陳業據提出郵局匯款單
          影本1件為證，且被告黃陳印凰、陳寶琴、陳美玲、
          陳美花、陳姿蘭亦同此陳述，被告陳財德復無法舉證
          證明被繼承人蔡萬生之系爭借款債權尚存在且尚未罹
          於時效，是自難認被繼承人陳萬生有該債權遺產存在
          。
　（四）關於被繼承人陳萬生之遺產分割方式：
　　　　⒈按公同共有物之分割，除法律另有規定外，準用關於
          共有物分割之規定；又共有物之分割，依共有人協議
          之方法行之。分割方法不能協議決定，或於協議決定
          後因消滅時效完成經共有人拒絕履行者，法院得因任
          何共有人之請求，命為下列之分配：一、以原物分配
          於各共有人。但各共有人均受原物之分配顯有困難者
          ，得將原物分配於部分共有人。二、原物分配顯有困
          難時，得變賣共有物，以價金分配於各共有人；或以
          原物之一部分分配於各共有人，他部分變賣，以價金
          分配於各共有人，民法第830條第2項、第824條第1項
          及第2項分別定有明文。
　　　　⒉查被告陳財德主張依民法第1030條之1第1項之規定，
          被告陳張英祝得請求夫妻剩餘財產分配，故被繼承人
          陳萬生之遺產應先分配一半予被告張英祝取得云云，
          而被告陳張英祝原本表明贊同原告之分割方案即依兩
          造之應繼分比例分割遺產，嗣於本件言詞辯論終結後
          又具狀主張夫妻剩餘財產分配。惟按民法第1030條之
          1固規定法定財產制關係消滅時，夫或妻得就雙方剩
          餘婚後財產之差額請求分配，然所謂差額，係指就雙
          方剩餘婚後財產之價值計算金錢數額而言，上開權利
          之性質，乃金錢數額之債權請求權，其性質為給付判
          決，而非謂夫妻之一方，得逕就他方於死亡後所留之
          遺產，於遺產分割之形成判決中分配歸己；否則此除
          與剩餘財產差額分配之金錢請求權性質有違外，且因
          剩餘財產差額分配請求權僅係生存配偶對死亡配偶繼
          承人之債權，而生存配偶未經民事執行程序直接取得
          各繼承人得繼承之遺產，其優先於其他繼承人之債權
          人受償債權，亦有害其他債權人之利益，是被告陳財
          德、陳張英祝此部分主張並無理由，不應准許。
　　　　⒊又查原告主張被繼承人陳萬生之遺產應依兩造之應繼
          分比例分割，經核該分割方式對於兩造堪認公平合理
          ，且除被告陳財德、陳張英祝以外之被告均贊同之，
          從而，原告請求分割系爭遺產，應依如主文第一項所
          示之方法分割。
九、本件事證已臻明確，兩造其餘攻擊防禦方法及舉證，於判決
    結果不生影響，爰不予一一論列，併予敘明。
十、據上論結，本件原告之訴為有理由，爰依家事事件法第51條
    ，民事訴訟法第78條、第81條第2款、第85條第1項，判決如
    主文。
中　　華　　民　　國　　110 　年　　5 　　月　　31　　日
                     家事法庭   法  官　葉惠玲
以上正本係照原本作成。
如對本判決上訴，須於判決送達後20日之不變期間內，向本院提
出上訴狀。
中　　華　　民　　國　　110 　年　　5 　　月　　31　　日
                                書記官　陳玉芬

附表：被繼承人陳萬生之遺產
      分割方法：由兩造按應繼分比例分配。
編號 　　　項    目 　金額（新臺幣）  １ 歸仁郵局活期存款 　36,393元  ２ 第一銀行歸仁分行活期存款 　1,314元  ３ 第一銀行歸仁分行定期存款 　950,000元  ４ 歸仁郵局存款（出售土地價金） 　8,299,752元  ５ 歸仁區農會存款 　29,589元